臺灣桃園地方法院行政訴訟判決　
111年度交字第246號
原      告  陳思遠  
被      告  桃園市政府交通事件裁決處
                      設桃園市○○區○○路00號7至8樓
代  表  人  張丞邦    住同上
訴訟代理人  黃一鳴律師
上列當事人間交通裁決事件，原告不服被告民國111年4月22日桃
交裁罰字第58-A01ZJ0735號裁決，提起行政訴訟，本院判決如下
：
    主  文
原告之訴駁回。
訴訟費用新臺幣參佰元由原告負擔。
    事實及理由
壹、程序部分
一、本件原告不服被告於民國111年4月22日以桃交裁罰字第58-A
    01ZJ0735號裁決書（下稱原處分）所為之裁決，向本院提起
    撤銷訴訟，依兩造書狀所述各節及卷內資料所示，本件事證
    已臻明確，本院認無經言詞辯論之必要，爰依行政訴訟法第
    237 條之7 之規定，不經言詞辯論而為判決。
貳、實體部分
一、事實概要：原告於110年8月2日17時58分許，駕駛車牌號碼0
    00-0000號自用小客車（下稱系爭車輛），行經臺北市北投
    區石牌路2段97巷與義理街口時，與在路口轉角停放之車牌
    號碼000-0000號自小客車（下稱A車）發生碰撞事故，原告
    未留置現場處理並駕車離去，經臺北市政府警察局北投分局
    （下稱舉發機關）交通分隊員警場處理並調閱監視器畫面後
    通知原告至警局調查，並於110年8月31日以掌電字第A01ZJ0
    735號舉發違反道路交通管理事件通知單（下稱系爭舉發單
    ）舉發原告有「汽車駕駛人駕駛汽車肇事，無人受傷或死亡
    而未依規定處置逃逸」之違規事實，違反道路交通管理處罰
    條例（下稱道交條例）第62條第1項規定，並載明應於111年
    10月15日前到案。被告於111年4月22日仍認原告於上開時、
    地，有「汽車駕駛人駕駛汽車肇事，無人受傷或死亡而未依
    規定處置逃逸」之違規行為，乃依道交條例第62條第1項、
    第24條第1項第1款等規定，以原處分裁處原告罰鍰新臺幣（
    下同）3,000元，吊扣駕駛執照3個月及諭知易處處分，並應
    參加道路交通安全講習，原處分於111年4月25日送達予原告
    。原告不服原處分，於111年5月25日向本院提起本件行政訴
    訟，被告則於審理中刪除原處分關於易處處分之諭知。
二、原告起訴主張：原告當時駕車與路口轉角違停的A車相撞，
    當時原告無法觀察到該車，要轉入巷子時對向車道又有大貨
    車行駛，原告為閃避大貨車而與視覺死角之違停A車擦撞，
    屬於緊急避難行為，肇事責任應屬違停車輛，原告並無肇事
    責任，且當下擦撞並無察覺，事後警方通知才知道有車禍。
    且原告在林口長庚醫院任職，當日要前往新冠肺炎加護病房
    工作，難道擦撞且無人傷亡，且無肇事責任之案件，仍應棄
    重症病患於不顧而留置現場處理？因此吊銷（應係吊扣）駕
    照不符合比例原則等語。並聲明：原處分撤銷。
三、被告則以：
　㈠按違反道路交通管理事件統一裁罰基準及處理細則第10條第2
    項第4款規定：「前項稽查，查獲違反道路交通管理事件之
    舉發方式如下：四、肇事舉發：發生道路交通事故，肇事原
    因或肇事責任不明，經分析研判或鑑定後，確認有違反本條
    例行為之舉發。」、道交條例第24條第1項第1款規定：「汽
    車駕駛人，有下列情形之一者，應接受道路交通安全講習：
    一、違規肇事受吊扣駕駛執照處分。」、第62條第1項規定
    ：「汽車駕駛人駕駛汽車肇事，無人受傷或死亡而未依規定
    處置者，處新臺幣一千元以上三千元以下罰鍰；逃逸者，並
    吊扣其駕駛執照一個月至三個月。」，係課予駕駛人肇事後
    為適當處置之義務，立法目的在於保存肇事現場相關證據，
    俾日後釐清肇事責任歸屬，肇事駕駛人應視現場具體情形，
    依規定為必要處置。道交條例第62條第1項規定所稱「依規
    定處置」，係指道路交通事故處理辦法第3條之規定：「發
    生道路交通事故，駕駛人或肇事人應先為下列處置：一、事
    故地點在車道或路肩者，應在適當距離處豎立車輛故障標誌
    或其他明顯警告設施，事故現場排除後應即撤除。二、有受
    傷者，應迅予救護，並儘速通知消防機關。三、發生火災者
    ，應迅予撲救，防止災情擴大，並儘速通知消防機關。四、
    不得任意移動肇事車輛及現場痕跡證據。但無人傷亡且車輛
    尚能行駛，或有人受傷且當事人均同意移置車輛時，應先標
    繪車輛位置及現場痕跡證據後，將車輛移置不妨礙交通之處
    所。五、通知警察機關。但無人受傷或死亡且當事人當場自
    行和解者，不在此限。」。至所謂逃逸，並不限於汽車駕駛
    人於肇事後未做任何察看即行離去之行為，凡汽車駕駛人於
    肇事後，未經他造當事人同意逕行離開肇事現場，亦未留下
    聯絡資料、方式，致使他造當事人或有關單位難以尋求賠償
    、追究責任者，均屬逃逸。
　㈡道交條例第62條第1項規定課予駕駛人肇事後為適當處置義務
    ，無非係為維護現場安全、確認有無人員傷亡、保存事證及
    通知警察機關釐清責任，而道路交通事故處理辦法第3條規
    定，於無人傷亡情形，除當事人自行和解外，駕駛人仍有留
    置現場、維持現場並通報員警義務，係責令駕駛人善盡行車
    安全責任，屬維持社會秩序及增進公共利益所必要，核無違
    處罰條例規範意旨（最高行政法院104年度判字第558號裁判
    意旨參照）。準此，凡是汽車駕駛人駕駛汽車發生交通事故
    ，縱使無人受傷或死亡，仍有留在肇事現場、通知警察機關
    至現場處理、不得任意移動肇事汽車及現場痕跡證據等處置
    義務，以維護他人之生命與其他用路人之交通安全，至駕駛
    人對系爭車禍之發生有無過失、損害是否嚴重、有無下車察
    看等，則非所問。倘汽車駕駛人於駕車發生交通事故後，未
    依上開規定處置，並未經他造當事人同意逕行離開肇事現場
    ，亦未留下聯絡資料、方式，致使他造當事人或有關單位難
    以尋求賠償、追究責任者，即構成道路交通管理處罰條例第
    62條第1項之違規情形 (參照臺灣新竹地方法院行政訴訟判
    決105年度交字第59號)。
　㈢依舉發機關111年8月2日北市警投分交字第1113031061號函略
    以：「…經查本案適有臺北市政府警察局之監視器畫面拍攝
    到肇事經過，檢視該畫面顯示，A車沿義理街南往東右轉行
    駛至石牌路2段97巷時，適有2輛臺北市政府環境保護局之垃
    圾車欲左轉行駛義理街，當時該2輛車均已進入路口範圍進
    行左轉，並未跨越分向限制線至對向車道，與A車係正常會
    車之行為，難認屬遇緊急危難而需採舉規避動作之狀況，且
    A車於會車時，倘因路幅不足會車之寬度，自應暫停等待會
    車通行，而非強行右轉與B車發生碰撞後，逕自駛離現場。
    另檢視本案道路交通事故初步分析研判表，確有紀載對造B
    車之肇因研判(或違規事實)為『在劃有紅線路段停車』，本分
    局交通分隊亦予製單舉發在案…」。依監視器影像畫面，原
    告車輛與對造車輛發生碰撞之力道應可認定原告知悉發生碰
    撞事故，且原告亦於事故調查紀錄表中自承知悉發生碰撞。
    再參酌高雄高等行政法院110年交上字第56號判決內容:「…
    所謂『逃逸』者，則並不限於汽車駕駛人於肇事後未做任何察
    看即行離去之行為，凡汽車駕駛人於肇事後，未經他造當事
    人同意逕行離開肇事現場，亦未留下聯絡資料、方式，致使
    他造當事人或有關單位難以尋求賠償、追究責任者，均屬逃
    逸。至於肇事雙方責任如何、損害是否嚴重、有無下車察看
    等情，並非所問。」，本件原告於發生交通事故後未依規定
    立即停車，致使現場痕跡證據無存，且未經雙方當事人同意
    移置車輛即逕自駕車離去之情形，確有「駕車肇事後逃逸」
    之違規。原告既為合法考領汽車駕駛執照之人，有駕駛人基
    本資料為憑，其對上述規定應知之甚詳，並應確實遵守。綜
    上所述，本處因原告有上開違規事實，依道交條例第62條第
    1項、第24條第1項第1款及違反道路交通管理事件統一裁罰
    基準表等規定，裁處原告罰鍰3,000元，吊扣駕駛執照3個月
    ，並應參加道路交通安全講習，並無違誤。
　㈣又原告主張緊急避難等語，惟按「因避免自己或他人生命、
    身體、自由、名譽或財產之緊急危難而出於不得已之行為，
    不予處罰。但避難行為過當者，得減輕或免除其處罰」，固
    為行政罰法第13條所明定，然觀諸該條文規定之緊急避難行
    為，須客觀上確有自己或他人生命、身體、自由、名譽或財
    產遭遇緊急危難之情形，始足當之。惟該法定阻卻違法事之
    要件，其一為緊急危難狀態之存在，其二為實行緊急避難行
    為在客觀上必須係不得已者，而其主觀上必須出於救助之意
    思，是該條文「出於不得已之行為」，必須通過比例原則之
    檢驗，亦即其避難行為之目的適當、行為之方式應屬「唯一
    」且「必要」，且應選擇造成損害最小之方式為之。經查，
    本件依監視器畫面可見臺北市政府環境保護局之垃圾車並無
    超過分向限制線行駛之情形，應可認當時並無緊急危難狀態
    之存在。另縱使有因他車而導致難以會車之情形，原告應暫
    停等待會車通行，而非強行轉彎導致發生事故發生。系爭車
    輛因有「汽車駕駛人駕駛汽車肇事，無人受傷或死亡而未依
    規定處置逃逸」之情，該當道交條例第62條第1項規定所定
    要件，原處分並無違誤等語置辯。並聲明：原告之訴駁回。
四、本件爭點：原告是否有肇事逃逸之事實？如有，原處分之處
    罰是否適當？
五、本院之判斷：
  ㈠按汽車駕駛人駕駛汽車肇事，無人受傷或死亡而未依規定處
    置者，處1,000元以上3,000元以下罰鍰；逃逸者，並吊扣其
    駕駛執照1個月至3個月；汽車駕駛人，有違規肇事受吊扣駕
    駛執照處分之情形者，應接受道路交通安全講習，道交條例
    第62條第1項、第24條第1項第1款分別定有明文。又關於道
    路交通事故肇事人應處置作為之辦法，道交條例第92條第5 
    項授權由內政部會同交通部、行政院衛生署定之，內政部、
    交通部及衛生福利部並據此會銜訂定道路交通事故處理辦法
    （下稱處理辦法）。揆諸道交條例第62條第1項、第3項分就
    駕駛汽車肇事是否致人受傷或死亡而異其責任可知，道交條
    例第62條第1項課予駕駛人肇事後，雖無人受傷、死亡，為
    上述適當處置義務之立法目的，在於排除交通事故證據消失
    的危險，而使交通事故原因的調查，不致陷於困難重重之境
    ，其保護法益兼及受損者與加損者的交通事故的雙方參與者
    ，因係用以確保民事賠償的請求權。是肇事駕駛人應視現場
    具體情形，依上開規定為必要處置。而於無人傷亡且車輛尚
    能行駛之情形，於當事人未當場自行和解時，無論肇事責任
    誰屬，均有義務停留肇事現場並依處理辦法第3條之規定依
    事故情形進行處置，縱未立刻與對造當事人會晤，亦應採取
    必要措施，並向警察機關報告，以維己身及對造權益，並釐
    清肇事責任。再依處理辦法第2條第1款規定，道路交通事故
    係指車輛、動力機械或大眾捷運系統車輛在道路上行駛，致
    有人受傷或死亡，或致車輛、動力機械、大眾捷運系統車輛
    、財物損壞之事故。
  ㈡復參以司法院大法官釋字第777號解釋，關於刑法第185條之4
    於110年5月28日修正增加第2項規定「犯前項之罪，駕駛人
    於發生交通事故致人死傷係『無過失』者，減輕或免除其刑。
    」，即駕駛人對於交通事故之發生係無過失者，仍成立該條
    之罪，但可減輕或免除其刑，且其修正理由記載「二、為使
    傷者於行為人駕駛動力交通工具發生交通事故之初能獲即時
    救護，該行為人應停留在現場，向傷者或警察等有關機關表
    明身分，並視現場情形通知警察機關處理、協助傷者就醫、
    對事故現場為必要之處置等，故縱使行為人駕駛動力交通工
    具發生交通事故致人死傷係無過失，其逃逸者，亦應為本條
    處罰範圍，以維護公共交通安全、釐清交通事故責任，爰依
    上開解釋意旨，將本條『肇事』規定修正為『發生交通事故』，
    以臻明確。」之旨，應認道交條例第62條規定之『肇事』，不
    限於『因駕駛人就交通事故發生具有故意或過失』，以符同條
    第3項所規定應採取救護措施及依規定處置之法定義務，此
    有111年3月14日111年度高等行政法院法律座談會提案第10
    號大會研討結果可資參照。
  ㈢原告對於本件事故否認知情及肇事逃逸之意圖，而本院依職
    權勘驗卷附採證光碟之結果略以：「影像為丁字形路口固定
    式監視器畫面，日期為『2021/08/02』，當時天候良好，光線
    充足，而在鄰近路口行人穿越道處有一部違規停放之黑色小
    客車（下稱A車），畫面右側有資源回收車與垃圾車先後駛
    往路口準備左轉。於『17：58：34』時，一部白色自小客車（
    下稱系爭車輛）於畫面左上方出現並於路口與資源回收車交
    會並緩慢右轉彎。於『17：58：38』時，系爭車輛之右側車身
    與A車之左後車尾發生擦撞，二車均因擦撞發生晃動，而系
    爭車輛並未停車，仍完成右轉後持續駛離。於『17：58：42』
    時，可見系爭車輛之車牌號碼為『AMT-2178』號。」，上開勘
    驗內容，業經本院製作勘驗筆錄並函達兩造命表示意見（參
    見本院卷第99至107頁) ，原告於111年11月1日收受上開勘
    驗筆錄，惟迄未表示意見，此有本院行政訴訟庭送達證書1
    紙可稽（見本院卷第103頁），視同不爭執。
  ㈣依勘驗結果所呈，原告斯時駕駛系爭車輛在路口右轉時，有
    與A車發生碰撞事故之客觀事實，此為兩造所不爭執，依上
    揭處理辦法第2條第1款之規定，核屬「道路交通事故」而為
    「肇事」。而原告雖否認有發覺事故，然勘驗畫面中可見系
    爭車輛與A車在碰撞時均有明顯晃動，且兩車均有明顯之車
    損（見本院卷第67至69頁），衡情原告無不能發覺之理，其
    辯稱不知發生碰撞事故云云，不可採信。原告既已知悉發生
    交通事故，依上開刑法第185條之4規定之修正理由暨111年3
    月14日111年度高等行政法院法律座談會提案第10號大會研
    討結果，不論原告就本件事故發生是否存有過失，均負有依
    處理辦法第3條所示留置現場並為適當之後續處置義務至明
    。是其明知發生事故而未依上開規定為必要處置並擅自駕車
    離去，即有「汽車駕駛人駕駛汽車肇事，無人受傷或死亡而
    未依規定處置逃逸」之違規事實明確。
  ㈤而被告所為原處分，係依行政罰法、道交條例及統一裁罰基
    準表等相關規定對原告為裁罰，經核並無違法不當之情事，
    亦無基於受處分人之經濟生活狀況或違規後之態度而據以減
    輕或免除處罰之規定，故被告所為原處分並無裁量濫用或裁
    量怠惰之情。再者，衡諸上開規定旨在確保道路交通往來之
    安全，乃責令汽車駕駛人於發生事故後應善盡留置現場處理
    並積極配合後續調查之社會責任，以避免事故責任難以釐清
    與追究之重大公益。而吊扣駕照之處分雖限制人民於吊扣期
    間內駕駛車輛之自由權利，但基於維護交通安全之重要公益
    ，立法者已經考量人民工作、生活及人格自由發展，與該處
    分所追求之公共利益，且該處分所侵害之法益亦僅限於駕駛
    車輛部分，尚無違反比例原則。
六、綜上所述，原告違規行為明確，被告所為原處分核無違誤。
    原告上開所訴，並非可採。故原告訴請判決如其聲明所示，
    為無理由，應予駁回。　　
七、本件事證已臻明確，兩造其餘攻擊、防禦方法及所提證據，
    經核均與判決結果不生影響，爰不一一論列，併此敘明。
八、本件訴訟費用額確定為第一審裁判費300 元，爰依行政訴訟
    法第98條第1 項規定，由敗訴之原告負擔。
中　　華　　民　　國　　111 　年　　12　　月　　15　　日
                  行政訴訟庭　法　官　徐  培  元
上為正本係照原本作成。
如不服本判決，應於判決送達後20日內，向本院提出上訴狀並表
明上訴理由（原判決所違背之法令及其具體內容或依訴訟資料可
認為原判決有違背法令之具體事實），其未載明上訴理由者，應
於提出上訴後20日內向本院補提理由書（上訴狀及上訴理由書均
須按他造人數附繕本，如未按期補提上訴理由書，則逕予駁回上
訴），並應繳納上訴裁判費新臺幣750元。
中　　華　　民　　國　　111 　年　　12　　月　　15　　日
                              書記官  吳  文  彤